臺灣高等法院民事判決　　　　　　　　　 94年度上字第786號
上　訴　人　乙○○○
訴訟代理人　郭芳宜律師
被上訴人　　甲○○
訴訟代理人　章修璇律師
上列當事人間清償債務事件，上訴人對於中華民國94年 7月25日
台灣台北地方法院93年度訴字第3684號第一審判決提起上訴，本
院於94年11月30日言詞辯論終結，判決如下：
    主  文
原判決廢棄。
被上訴人應給付上訴人新台幣參佰伍拾貳萬貳仟肆佰捌拾肆元及
自93年 9月11日起至清償日止，按週年利率百分之五計算之利息
。
第一、二審訴訟費用由被上訴人負擔。
本判決第二項所命給付於上訴人供擔保新台幣壹佰壹拾柒萬元或
同額之台灣土地銀行股份有限公司文山分行可轉讓定期存款單後
得假執行。但被上訴人如於執行標的拍定、變賣或物之交付前，
以新台幣參佰伍拾貳萬貳仟肆佰捌拾肆元或同額之臺灣銀行無記
名可轉讓定期存單為上訴人預供擔保，得免為假執行。
    事實及理由
甲、程序方面：
一、按訴之變更或追加，非經他造同意，不得為之。但請求之基
    礎事實同一者，不在此限，此觀之民事訴訟法第446條第1項
    準用同法第255條第1項第 2款即明。查上訴人於原審本於合
    夥契約之法律關係，請求被上訴人償還上訴人為合夥所墊付
    之費用新台幣（下同）3,522,484元 ，嗣於本審中追加依合
    資或共同出資之無名契約關係為訴訟標的之請求權基礎，請
    求被上訴人償還墊付之3,522,484元 ，核其請求之基礎事實
    同一，被上訴人雖不同意上訴人追加之訴，惟依上開之說明
    ，仍應准許之，合先敘明。
乙、實體方面：
一、上訴人主張：兩造約定合夥，各出資2分之1，於民國83年 5
    月24日向原審投標購得坐落臺北市○○段○○段285號土地應
    有部分及其上建物即同市○○○路107巷43號地下1層（下稱
    系爭房地），因被上訴人當時任職臺灣省合作金庫忠孝支庫
    經理，不便出名，故推由伊出面投標，並為系爭房地產權登
    記名義人，嗣兩造依約各自繳納標購價金新臺幣（下同）
    2,030萬元之半數，即1,015萬元，並以系爭房地向被上訴人
    任職之忠孝支庫貸款1,400萬元 ，被上訴人另借其子女林佳
    靜、林忠憲之帳戶為雙方資金、繳息、管理費等來往之用，
    嗣於84年4月間伊取得貸款1,400萬元，扣除標購系爭房地之
    代書費、契稅等費用， 餘款13,744,000元之半數6,872,000
    元分別匯入林忠憲、 林佳靜帳戶各3,436,000元。依合夥約
    定，被上訴人應按期分攤系爭房地貸款本息、房屋稅、地價
    稅、修繕費等費用，被上訴人自84年4月起至89年2月止，除
    房屋稅、地價稅、水電費等雜費及部分本息外，大多依約履
    行繳付貸款本息。詎自89年3月14日起至93年7月14日止，被
    上訴人即不再繳納上開應分擔之費用，系爭房地之貸款本息
    、房屋稅、地價稅及各項雜費等悉由伊全數墊付，共積欠
    3,522,484元 ，迭經多次催討，均置而未理等情，爰依民法
    第678條第1項合夥之規定，求為命被上訴人如數給付伊墊付
    之費用，退而言之，縱認上開合資購買房地之行為非屬合夥
    ，亦屬合資或共同出資之無名契約，其性質與合夥契約類似
    ，亦得類推適用合夥之相關規定請求返還墊付之費用。並聲
    明：(一)被上訴人應給付上訴人3,522,484元 ，及自起訴狀繕
    本送達之翌日即93年9月11日起至清償日止，按年利率5％計
    算之利息。(二)願供現金或臺灣土地銀行股份有限公司文山分
    行可轉讓定期存款單為擔保，請准宣告假執行。
二、被上訴人則以：伊與上訴人之夫蔡明成（已歿）乃是好友，
    蔡明成於83年 5月間，欲以上訴人名義購買系爭房地之法拍
    屋，因資金不足，乃商請伊共同出資，惟未詳細約定條件，
    僅大略約定將來該不動產出售後，再分配價差利益，是蔡明
    成與伊間所成立者應係一借貸契約。伊出借現金10,150,000
    元後，蔡明成曾返還6,872,000元 。此後蔡明成經常向伊借
    款，而伊每次都應蔡明成之請，將其所要求之金額匯入其所
    指定之銀行帳戶。惟上述伊與蔡明成間之約定及金錢往來，
    上訴人從未參與，僅係蔡明成購屋之登記名義人而已，伊不
    曾與上訴人成立合夥契約。89年 3月間，蔡明成與伊終止借
    貸關係，伊即不再出借金錢予蔡明成，伊與上訴人間並無合
    夥關係存在等語，資為抗辯。並答辯聲明：(一)上訴人之訴駁
    回。(二)如受不利判決，願以現金或臺灣銀行無記名可轉讓定
    期存單為擔保，請准宣告免為假執行。
三、原審駁回上訴人全部之請求，上訴人不服聲明上訴，求為廢
    棄原判決，並判命上訴人如起訴之聲明，被上訴人答辯駁回
    其上訴。如受不利判決，願以現金或臺灣銀行無記名可轉讓
    定期存單為擔保，請准宣告免為假執行。
四、不爭執之事項：
(一)、原審於83年5月24日拍賣坐落臺北市○○段 ○○段285號土
      地應有部分及其上建物即同市○○○路107巷43號地下1層
      ，由上訴人以2030萬元拍定，並登記為所有權人，兩造依
      約各自繳納標購價金之半數1015萬元，為兩造所不爭，復
      有支票、土地及建物登記簿謄本附卷為證（見本院卷第 9
      至12頁），並經原審調閱82年執字第 10268號強制執行事
      件卷宗核閱屬實。
(二)、上訴人標得系爭房地後，旋以系爭房地向被上訴人任職之
      台灣省合作金庫忠孝支庫貸款1, 400萬元，被上訴人另借
      其子女林佳靜、林忠憲之帳戶為雙方資金、繳息、管理費
      等來往之用，伊於84年4月間取得貸款1,400萬元，扣除標
      購系爭房地之代書費、契稅等費用，餘款13,744,000元之
      半數6,872,000元分別匯入林忠憲、林佳靜帳戶各
      3,436,000元 ，為被上訴人所不爭，且有合作金庫存款憑
      條存根聯影本二紙為憑。
五、爭執之事項：
    兩造有無合資購買系爭房地？有無成立合夥契約？
(一)、上訴人主張被上訴人自84年4月起至89年2月止，將其應負
      擔系爭房地二分之一之貸款本息、稅金、房屋稅、地價稅
      及水電費等費用，已大部分分期匯入伊之帳戶，截至88年
      底未付金額累計為247，722元，足證兩造間確有合資購買
      系爭房地之約定等情，有其提出之存摺、匯款證明條、電
      匯申請書、繳款存根、交易明細表等附卷為憑（見外放證
      物新原證七），被上訴人亦不否認上開文書之真正，僅辯
      稱，伊係應上訴人之夫林明成借款之要求，而依其指示匯
      入等語。經查被上訴人自84年5月15日起至89年2月14日止
      ，陸續以被上訴人之女林佳靜之名義匯款至上訴人設於合
      作金庫之帳戶以供上訴人繳納系爭房屋貸款之本息及房屋
      稅，其匯款次數多達三十五次，（其詳細金額、用途及證
      物如外放證物新原證七第一頁至第七頁所示及原證四），
      既為被上訴人所不否認，觀之前開匯款之金額，均非整數
      ，且多數與當期應繳納貸款本息之半數相吻合，此與一般
      借貸均以整數為之以方便結算之習慣不符，況果屬借款，
      其次數多達三十五次，只借不還，且從未支付利息，亦與
      借貸常情不合，再者，上訴人於93年 1月29日致函被上訴
      人略謂：因與台端一、二十年之友誼，故共同出資向法院
      標購系爭房地，並約定有關上述不動產之權利，貴我各二
      分之一，詎台端自89年 4月起卻未依貴我之約定履行．．
      ．等語，此有上訴人提出之存證信函為憑（見原證六），
      被上訴人於接獲上開信函後亦未覆函否認合資購買系爭房
      地之事實，故被上訴人辯稱上開匯款均屬借款，有違經驗
      法則及一般事理，尚無可採，上訴人主張兩造合資購買系
      爭房地，上開匯款係用以支付系爭房地被上訴人應分擔之
      貸款本息、稅金、房屋稅等語，應堪信為真正。
(二)、上訴人雖主張兩造共同出資標購系爭房地取得所有權，且
      系爭房地被上訴人核准貸款後，扣除必要費用，上訴人已
      將被上訴人應分得貸款之半數，匯入被上訴人指定其子女
      之帳戶，被上訴人進而自84年4月起至89年2月止，就系爭
      房地之貸款分期攤還本息、房屋稅、地價稅應負擔之２分
      之１金額匯入上訴人之帳戶，足以證明本件系爭房地之標
      購，確為兩造間之共同事業，且如有出售，依出資比例各
      ２分之１分配利潤，為兩造共同經營事業之目的，依最高
      法院86年度台上字第2852號判決意旨，兩造間成立之契約
      自屬合夥，殆無疑義云云。惟按民法之合夥，係指二人以
      上互約出資以經營共同事業，分享其營業所生之利益及分
      擔所生損失之契約，此觀之民法第667條第1項之規定自明
      ，是合夥應就如何出資及共同事業之經營為確實之約定，
      始足當之，倘僅單純出資取得財產，而未約定經營共同事
      業者，尚難謂合夥（最高法院87年台上字第 506號判決參
      照）。經查本件被上訴人既否認兩造間成立合夥契約，上
      訴人自應對此項事實負舉證之責。上訴人固舉被上訴人曾
      於標購系爭房地時繳納標購價金2,030萬元之半數，即
      1,015萬元，嗣以系爭房地貸款所得1,400萬元，扣除標購
      系爭房地之代書費、契稅等費用，餘款13,744,000元之半
      數6,872,000元亦分別匯入被上訴人子女林忠憲 、林佳靜
      帳戶各3,436,000元一節 ，證明兩造間成立合夥契約。然
      此項事實充其量僅能證明兩造間成立共同出資契約，購買
      系爭房地，並分受房地所獲之利益，至於兩造間究有如何
      經營共同事業之約定，上訴人並未能舉證以實之，依上開
      說明，兩造間尚難謂有成立合夥關係之約定，應認為僅能
      成立類似合夥之無名契約，而類推適用合夥之有關規定。
六、按合夥人因合夥事務所支出之費用，得請求償還，民法第67
    8條第1項定有明文。經查兩造合資購買系爭房地，並以系爭
    房屋向合作金庫貸款後，上訴人自84年5月15日起至93年7月
    15日止，扣除84年5月15日起至89年2月14日止，被上訴人已
    支付之費用，上訴人為被上訴人墊付之貸款本息、房屋稅、
    地價稅、電費、管理費、清潔費、規費（支出證明單）、修
    繕費等，合計為3,522,484元 ，有上訴人提出之電匯證明條
    、電匯申請書、合作金庫放款存根、存款往來對帳單、房屋
    稅繳款書、地價稅繳款書、電費收據、支出證明單、統一發
    票收據、工地請款計價明細表、台北自來水事業處用戶繳費
    收據、合作金庫交易戶交易明細表、存摺等影本在卷為憑（
    見外放證物原新證七），被上訴人對於上開證明之真正及上
    訴人所制作應分擔明細總攬所核算之金額亦不爭執，從而，
    上訴人於本審追加請求類推適用民法第678條第1項規定，請
    求被上訴人給付3,522,484元 ，及自起訴狀繕本送達之翌日
    即93年9月11日起至清償日止，按年利率5％計算之利息，即
    屬正當，應予准許。原審為上訴人敗訴之判決，於法尚有違
    誤，上訴論旨指摘原判決不當，求予廢棄改判，為有理由，
    應由本院將原判決廢棄，改判如主文第二項所示。又兩造均
    陳明願供擔保，請准宣告准、免為假執行，核無不合，爰酌
    定相當金額分別為准、免假執行之宣告。
七、據上論結，本件上訴為有理由，依法判決如主文。
中　　華　　民　　國　　94　　年　　12　　月　　14　　日
                  民事第十三庭審判長法  官  張宗權
                                    法　官　蕭艿菁
                                    法　官　陳永昌
正本係照原本作成。
如不服本判決，應於收受送達後20日內向本院提出上訴書狀，其
未表明上訴理由者，應於提出上訴後20日內向本院補提理由書狀
（均須按他造當事人之人數附繕本）上訴時應提出委任律師或具
有律師資格之人之委任狀；委任有律師資格者，另應附具律師資
格證書及釋明委任人與受任人有民事訴訟法第466條之一第一項
但書或第二項（詳附註）所定關係之釋明文書影本。
中　　華　　民　　國　　94　　年　　12　　月　　14　　日
                                    書記官  劉美垣
附註：
民事訴訟法第四百六十六條之一（第一項、第二項）：
對於第二審判決上訴，上訴人應委任律師為訴訟代理人。但上訴
人或其他法定代理人具有律師資格者，不在此限。
上訴人之配偶、三親等內之血親、二親等內之姻親，或上訴人為
法人、中央或地方機關時，其所屬專任人員具有律師資格並經法
院認為適當者，亦得為第三審訴訟代理人。
